【裁判字號】    98,保險,31
【裁判日期】    990416
【裁判案由】    損害賠償等
【裁判全文】
臺灣臺北地方法院民事判決              98年度保險字第31號
原      告  己○○
            丙○○
共      同
訴訟代理人  陳繼民律師
複代理人    屠啟文律師
被      告  全球人壽保險股份有限公司
法定代理人  壬○○
訴訟代理人  戊○○
被      告  永達保險經紀人股份有限公司
法定代理人  甲○○
訴訟代理人  乙○○
受告知人    庚○○
            聖達保險經紀人股份有限公司
法定代理人  丁○○
上列當事人間損害賠償事件，本院於民國99年3月19日言詞辯論
終結，判決如下：
    主  文
原告之訴及假執行之聲請均駁回。
訴訟費用由原告負擔。
    事實及理由
壹、程序部分：
    按「當事人得於訴訟繫屬中，將訴訟告知於因自己敗訴而有
    法律上利害關係之第三人」，民事訴訟法第65條第1項定有
    明文，而所謂法律上利害關係，係指兩造裁判之效力依法及
    於該第三人或兩造裁判效力雖不及之，但受告知人之法律上
    地位，將因當事人一造之敗訴，依該判決之內容（包括法院
    就訴訟標的之判斷，及判決理由中對某事實或法律關係存否
    之判斷）直接或間接受有不利益；反之，若該當事人勝訴，
    即可免受此不利益者而言。本件原告主張受被告永達保險經
    紀人股份有限公司（下稱永達公司）之詐欺而與被告全球人
    壽保險股份有限公司（下稱全球人壽公司）簽定保險契約，
    向被告請求損害賠償並解除保險契約等語，倘認原告主張為
    有理由，被告於解除契約後即應返還原告已交付之保險費，
    又負責本件保險契約之業務員為受告知人庚○○，系爭保險
    契約成立所發放佣金對象為受告知人聖達保險經紀人股份有
    限公司（下稱聖達公司），是被告於遭受敗訴判決後，勢將
    訴請受告知人聖達保經公司及庚○○返還報酬，則受告知人
    聖達公司及庚○○將因本件訴訟之勝敗而受有直接利益或不
    利益，顯有法律上之直接利害關係，從而，被告聲請對聖達
    公司及庚○○為訴訟告知（見本院卷一第60至62頁），於法
    尚無不合，應予准許，合先敘明。
貳、實體部分：
一、原告起訴主張：
  (一)原告己○○及丙○○為夫妻，前於民國94年5月間經被告永
    達公司理財部副理即受告知人庚○○，以招攬存款等話術及
    文宣等，稱在金控法通過後，銀行得招攬保險作為副業，而
    保險公司亦可收受存款作為副業。被告全球人壽公司辦理存
    款業務，為招攬存戶故利息較一般銀行更為優渥，而向原告
    等推銷被告全球人壽公司之商品，除隱瞞該商品之保險性質
    外，復稱因是向保險公司辦理存款，故保險公司除辦存款送
    保險外，並以該保單作為存款之憑證。原告等在信以為真下
    ，乃辦理存款，受告知人庚○○乃為原告己○○及丙○○分
    向被告全球人壽公司投保保單編號為：0000000000、000000
      00000、0000000000及0000000000之「全球金彩306增額終
    身壽險」（下稱系爭保險契約），並交付相關文宣及試算表
    ，而原告己○○及丙○○按年存入款項扣除提款後，尚分別
    剩餘新台幣(下同)524,000元及328,224元。豈料，原告等前
    驚悉行政院金融監督管理委員會曾以被告永達公司之「銀行
    存款、優惠存款專案」文宣違反規定而處罰鍰，經原告等詳
    細瞭解後，始發現非銀行根本不得收受存款，即便金控法通
    過後，亦未特別允許保險公司得例外從事收受存款業務；且
    再詳視永達公司交付之保單後，赫然發現該保單上之保險業
    務員並非向本人招攬之庚○○及所屬之永達公司，而是從未
    謀面之辛○○及聖達公司。
  (二)按保險經紀人管理規則第36條、保險業務員管理規則第19條
    第1項之規定，被告永達公司及其業務員為被告全球人壽公
    司招攬保險時，不僅未向原告等明確告知商品內容，更以存
    款、優惠帳戶等誇大不實、引人錯誤之話術及宣傳，使原告
    等陷於錯誤，而向被告全球人壽為錯誤投保之意思表示，原
    告等依民法第92條第1項之規定撤銷前開意思表示，並分別
    以板橋文化路郵局98年2月27日第04763號及第04764號存證
    信函向被告全球人壽撤銷錯誤之意思表示。次按保險經紀人
    管理規則第28條及第29條之規定，庚○○係受被告永達公司
    聘僱之業務員，卻向原告誆稱保險公司得辦理存款業務，致
    原告等深信而陸續給付上百萬元之款項，被告永達公司此舉
    顯是以詐欺之不正方法，侵害原告等之權益，並造成原告等
    之損害，亦是以故意背於善良風俗之方式損害原告等二人，
    被告永達公司自應依民法第184條第1項規定負侵權行為損害
    賠償之責任。且被告永達公司之行為亦屬違反上開保險經紀
    人管理規則第36條及保險業務員管理規則第19條第1項規定
    之保護他人之法律，被告永達公司亦應依民法第184條第2項
    規定負侵權行為損害賠償之責任。雖保單上之保險經紀人公
    司為聖達公司，但此乃被告永達公司所為，且本件實際上乃
    被告永達公司向原告等二人招攬，自不因此不影響被告永達
    公司應負之侵權行為損害賠償責任。
  (三)又被告全球人壽公司係委由被告永達公司代為向一般人招攬
    保險，對於被告永達公司本有控管之責，對於被告永達公司
    長達數年以不實話術招攬保險乙事，自知之甚詳，竟意圖營
    利不僅不加制止，更放任被告永達公司欺瞞一般民眾，被告
    全球人壽公司顯與被告永達公司共同以詐欺之不正方法，侵
    害原告等之權益，並造成原告等之損害，亦是共同以故意背
    於善良風俗之方式損害原告等二人，被告全球人壽公司自應
    負侵權行為損害賠償之連帶責任。另原告等既已依法撤銷錯
    誤之投保意思表示，相關款項並由被告全球人壽公司收訖無
    誤，以被告全球人壽公司受領原告交付保費之法律上原因（
    即保險契約）既已不存在，被告全球人壽公司自亦應依民法
    第179條之規定，負不當得利返還之責。
  (四)對被告抗辯所為之陳述：
  1.被告永達公司為保險經紀人公司，即以為保險公司招攬保險
    為主要業務，然庚○○所印製名片之職稱為「理財部」副理
    ，未載明「招攬保險」，由此足見被告永達公司確有假理財
    之名行招攬保險之實。又該文宣上方開宗明義表示「您知道
    嗎，為何在國外人們都是找保險經紀人來做『理財規劃』？
    您知道嗎，直接跟傳統保險公司買保險是沒有理賠訴訟保障
    ？找傳統保險公司買保險客觀嗎？保險法第九條明文規定：
    『保險經紀人…』」簡單而言，就是『保險、理財』的消費
    者代言人。您知道嗎，金控法通過之後，您換銀行帳戶了嗎
    ？有沒有換真的差很多！（…）您想知道嗎？如果有一個免
    稅的理財帳戶（利率是銀行的2～4倍；數字是確定的）…。
    」，由此可證庚○○確實以存款為由招攬本件商品。且庚○○在保險分析表背面親自書寫所推介之商品乃是「1.快速增
    加的現金帳戶→退休有保證2.高且固定利率的回存空間」，
    而存款到保險公司「1.利2×↑（即利率兩倍以上）2.本金
    、利息免稅3.送保險」，更對原告己○○「建議『帳戶』開
    36萬，每年可拿24繳保費，退休後每月可領2～3萬退休金」
    、原告丙○○「建議『帳戶』開36萬，每年可從帳戶拿12萬
    繳保費，退休每月有2～3萬退休金」，可證莊純斐於招攬之
    說明過程中，確實以招攬存款推介商品。
  2.依庚○○招攬時所提之原證1第3頁「銀行定存vs轉出運用」
    表最後一列係載明「優惠帳戶」，如被告永達保經公司於招
    攬時有告知僅是單純保險者，又何需捨「解約金」不為卻以
    「優惠帳戶」自稱？雖被告全球人壽公司以該表下方已載明
    「需繳滿兩年保費，才可辦理保單貸款」辯稱原告等知悉為
    保險商品，然而如真有表明僅為保險商品者，被告永達公司
    自可大大方方以責任準備金或解約金取代優惠帳戶字句，何
    需為不實說明？尤其該字句置於該表下方，更未放大提醒客
    戶，此顯有刻意隱匿保險性質以作為事後卸責之用。
  3.此外，被告永達公司人員之相關保險不實招攬行為，業經臺
    灣士林地方法院檢察署檢察官以詐欺罪起訴在案，益證被告
    永達公司及所屬業務員，確有以存款、優惠帳戶等誇大不實
    、引人錯誤之話術及宣傳，訓練所屬業務員推介被告全球人
    壽公司之商品，被告等之侵權行為至為明確。
  (五)聲明：(1)先位聲明：被告應連帶給付原告己○○520,000
    元，及自起訴狀繕本送達翌日起至清償日止，按年息5%計算
    之利息。被告應連帶給付原告丙○○328,224元，及自起
    訴狀繕本送達翌日起至清償日止，按年息5%計算之利息。
    願供擔保，請准宣告假執行。(2)備位聲明：被告全球人壽公
    司應給付原告己○○520,00 0元，及自起訴狀繕本送達翌日
    起至清償日止，按年息5%計算之利息、被告全球人壽公司
    應給付原告丙○○328,224元，及自起訴狀繕本送達翌日起
    至清償日止，按年息5%計算之利息、願供擔保，請准宣告
    假執行。
二、被告則抗辯：
  (一)被告全球人壽保險股份有限公司之部份：
  1.原證1、原證3均非被告全球人壽公司提供使用之文宣或廣告
    ，此觀上開證物之內容並無任何標明全球人壽公司之字樣即
    明。原告主張庚○○於說明系爭保險契約時表示全球人壽公
    司可辦理存款業務，且利息較一般銀行更為優渥云云，惟並
    未舉證以實其說，不足採信，故原告主張係基於庚○○提供
    之誇大不實文宣而投保系爭保險契約云云，實屬無據。又原
    證6第9頁已載明「每年可拿24萬繳保費」等語，可知庚○○
    所推介者為保險商品，否則何須說明可拿24萬元繳保費，且
    此亦與原證3第3頁之試算表所載每年貸款24萬元相符。復原
    證6第11頁上方已載明「理財保險」之字樣，可知庚○○所
    推介者為保險商品，而非存款。再觀原證6之內容，多為保
    險之分析，第2、4、8、12、16頁下方亦載明「壽險理財顧
    問：庚○○」等，由此應可知庚○○所推介者為保險商品，
    無誤認為存款商品之可能，原告僅以第11頁下方之送保險等
    語，欲證明庚○○係推介存款商品，實屬斷章取義。
  2.原告等2人於起訴狀已自認系爭保險之要保書均為其等親自
    簽名，參諸被證2之要保書上已記載「壽險要保書」、「要
    保人」、「被保險人」、「預估保險費」等文句，且有告知
    事項之詢問及勾選等，一般人皆能得知係為辦理投保所簽署
    之文件。且投保當時原告等2人另簽訂保險費付款授權書及
    集彙件要保人同意書，可證原告等2人所繳納者係屬保險費
    ，並非「存款」。另原告已收到被告全球人壽公司之保單，
    保單上並無任何有關「存款」之字樣，而保戶收到保單時，
    曾簽署保戶權益確認書，其上請要保人確認是否完全瞭解「
    人壽保險投保須知」及「要保書填寫說明」、要保人對於要
    保書中「告知事項」是否已瞭解詢問的內容並逐一填寫等，
    由上開內容亦可知悉所投保者為保險商品，並非存款。而上
    開要保書及保險費付款授權書、保戶權益確認書等文件並無
    任何有關「存款」之字樣，由上足見原告等2人於簽署要保
    書及保險費付款授權書、保戶權益確認書等文件時，確實已
    知悉所投保者為保險商品，而無誤認為「存款」之可能。原
    告主張其係受庚○○以存款為招攬，並以保單作為存款之憑
    證云云，顯與常情不符，不足採信。且原證1第4頁之試算表
    已載明「須繳滿兩年保費，才可辦理保單貸款」、「可貸金
    額」、「累計預貸」等語，亦可知悉為保險商品，而非「存
    款」，否則何須保單貸款？另由原證3第2、3頁之試算表中
    「原保險金額」、「若第2年起每年貸出」、「預估貸款利
    率」、「預估貸款本利和」、「貸款後現價（已扣貸款）」
    等字樣可知，上開試算表是在說明繳納第二年保費後，累積
    有保單現金價值，可在保單現金價值範圍內，向保險公司辦
    理保單貸款以作資金運用，由此可知庚○○向原告等所說明
    者為保險商品，而非「存款」，否則何須保單貸款？由此足
    見原告並無因原證1及原證3之試算表內容致陷於錯誤而投保
    之可能，其理至明。
  3.原告所簽訂之系爭保險契約均早已交付原告收執，並經原告
    本人親自簽收無誤，依系爭保險契約條款第4條明文規定「
    要保人於保險單送達翌日起算十日內，得以書面檢同保險單
    親自或掛號郵寄向本公司（即被告）撤銷本契約」。依此，
    原告於收受系爭保險契約後，顯有足夠之時間閱讀契約條款
    內容；倘若原告認為契約條款內容與業務員之說明有所不同
    、或尚有疑義、或有不符其實際需求等情狀，原告大可於收
    受契約後，隨時向被告全球人壽公司查詢或逕於收受契約後
    十日內，無需附理由直接向被告全球人壽公司主張撤銷投保
    之意思表示即可。然原告不但未於收受契約後十日內向被告
    全球人壽主張撤銷投保之意思表示，且於投保後多年，均未
    曾對條款內容表示任何異議，復曾行使其保單借款之保單權
    利，因此，原告理無因陷於錯誤而向被告全球人壽投保之情
    事，至為明顯。
  4.原告2人於投保時，依上所述，既然知悉其等所投保者為保
    險商品，而非存款，故本件理應無原告所指受詐騙而投保之
    情事，原告2人自無從任意主張撤銷其等所為要保之意思表
    示，其理至明。而原告等二人分別於94年6月16日及94年6月
    3日簽收系爭保險契約，而契約上已載明為人身保險，所投
    保險種為「全球人壽金彩306增額終身壽險」，年繳保費金
    額亦與原告繳納金額相等，保單上並無任何存款字樣，於原
    告收到保單之時應已知悉所投保者為保險商品，而非存款。
    從而縱使原告於投保時確係被詐欺而誤認為是辦理存款，於
    收到保單當時應已知悉遭詐欺之情事，但原告等2人卻遲至
    98年2月27日始撤銷其要保之意思表示，依民法第93條，顯
    已逾越一年之除斥期間，不生撤銷之效力。退步言，原告陳
    稱係於行政院金融監督管理委員對於永達公司處以罰鍰後，
    始知悉被詐欺之情云云，而該裁罰係於97年2月13日所為，
    則原告於當時應已知悉被詐欺等情，而以此時間起算，原告
    等2人撤銷要保之意思表示亦已逾越一年之除斥期間，不生
    撤銷之效力。
  5.被告全球人壽公司與被告永達公司係屬不同公司，並不互相
    隸屬，永達公司洽訂保險契約時對一般民眾所為之說明，被
    告全球人壽實無從知悉，更無所謂放任永達公司欺瞞一般民
    眾之情事，原告亦未舉證以實其說。故縱認被告永達公司對
    於原告等2人之說明有何不當或詐欺之行為，亦不能認為被
    告全球人壽應負共同侵權行為之責任，原告之主張，洵屬無
    據，自無可採。
  6.末按保險法第9條之規定，保險經紀人既受要保人、被保險
    人之委任，基於要保人、被保險人之利益，代要保人向保險
    人洽訂保險契約而收取佣金，保險經紀人實乃利用其豐富經
    驗代要保人訂約而已，較屬保險掮客或居間媒介之關係，尚
    不得認保險經紀人係屬保險人之使用人。如保險經紀人因執
    行業務之過失、錯誤或疏漏行為，致要保人、被保險人受有
    損害時，經紀人應負賠償責任，保險經紀人管理規則第29條
    亦有明文，故保險經紀人實非保險人之使用人。本案縱使庚○○確有詐欺原告訂約之情事，庚○○及永達公司既非被告
    之代理人或使用人，則該詐欺係由第三人所為，被告亦不知
    悉該情，依據民法第92條第1項但書之規定，原告自不得撤
    銷係爭保險契約。
  7.答辯聲明：原告之訴駁回。如受不利判決請准供擔保免於假
    執行。
  (二)被告永達保險經紀人股份有限公司之部分：
  1.被告全球人壽公司就招攬系爭保險契約之相關佣金，並非給
    付予被告永達公司，被告永達公司也非保險契約之招攬人，
    且被告永達公司與庚○○間係承攬關係，非僱傭關係，被告
    永達公司對庚○○不負指揮監督之責任，依承攬契約書第1
    條「甲方(即永達保經公司)授權乙方(即庚○○)於甲方獲准
    營業地區範圍內從事產險或壽險招攬業務，並負責將所承攬
    保險契約要保書及其經收之保險費交付甲方」及保險業務員
    管理規則第14條第1項等規定，故庚○○不得直接或間接為
    其他保險公司招攬或銷售保險，庚○○竟故意違反約定，無
    意為被告永達公司招攬保單，卻為聖達公司招攬保單，並向
    聖達公司領取相關佣金，原告亦明知庚○○非為被告永達公
    司招攬保單，被告永達公司難認有可歸責之事由。
  2.縱然如原告所言系爭保險契約是由庚○○所招攬，然金管會
    之所以對被告永達保經公司裁處罰鍰，係因「有部分業務員
    未真實表達該保險商品之內容」，至於庚○○是否真有如「
    原證4」所處罰之不當招攬行為，仍應依個案事實認定，並
    應由原告等舉證證明，不能以偏概全即遽以「原證4」推定
    之。
  3.系爭保險契約係經由被告全球人壽公司精算後，由主管機關
    審查核可准予銷售之商品，原告等購買系爭保險商品時，不
    僅要填具壽險要保書，保險業務員亦會要求原告說明身體狀
    況、病歷等保險上所應告知之健康事項，並由原告等確認簽
    署，且原告亦會收到全球人壽公司核發之「人身保險保險單
    」，保險單上亦有保單號碼、保險年期、保險費、保險金額
    ，並有完整之保單條款、批註條款，及歷年度之當年度保險
    金額等記載，而原告等乃係有一定社會經驗、能辨別事理且
    有專業素養之人，自然明瞭其於本件所簽訂為「人壽保險」
    ，殊無誤認為存款之虞，原告等所言顯屬無稽。
  4.保險招攬爭議事件，是否有原告所述之不法行為，應依個案
    判斷。且庚○○從未被偵辦前揭案件之士林地檢署檢察官傳
    喚到庭，亦未被起訴，原告提出該不相關之報導資料及起訴
    資料，洵不足取。
  5.答辯聲明：原告之訴駁回。如受不利判決請准供擔保免於假
    執行。
三、兩造不爭執事項：
  (一)原告己○○、丙○○二人投保被告全球人壽公司之「全球金
    彩306增額終身壽險」，保單號碼：0000000000、000000000
    0、0000000000、0000000000（見本院卷一第15至32頁）。
  (二)原告己○○、丙○○二人買受系爭保險，已分別繳納保費
    1,400,000元及956,224元予被告全球人壽公司，原告己○○
    、丙○○二人就系爭保險各向被告全球人壽公司辦理保單借
    款本金916,000元及628,000元。
  (三)被證2被告全球人壽公司壽險要保書邀保人、被保險人欄之
    簽名（見本院卷一第18、22、28、32頁）、被證1保險費付
    款授權書授權人欄之簽名（見本院卷一第72、75頁）、被證
    3原告保戶權益確認書（見本院卷一第78、79、80頁）要保
    人欄之簽名均為原告親簽；且相關保險契約條款均已全部交
    付原告等人收執，並經原告等人親自簽收。
  (四)原告己○○、丙○○二人於98年2月27日寄發原證5存證信函
    主張撤銷要保之意思表示，並請求被告全球人壽公司反還保
    費，被告全球人壽公司於同年3月2日收受該函。
四、得心證理由：
    原告主張遭被告永達公司之理財部副理庚○○詐欺而簽訂系
    爭保險契約，被告則否認之，並以前揭情詞置辯，則本件爭
    執重點在於：(一)被告永達公司及受告知人庚○○對原告招攬
    保險時，是否以不實之廣告文宣、話術，令原告陷於錯誤？
    原告得否以遭詐欺為由向被告撤銷其意思表示？(二)原告向被
    告請求損害賠償是否有據？茲分述如下：
  (一)按因被詐欺或被脅迫而為意思表示者，表意人得撤銷其意思
    表示。但詐欺係由第三人所為者，以相對人明知其事實或可
    得而知者為限，始得撤銷之，民法第92條第1項定有明文。
    民事法上所謂詐欺云者，係謂欲相對人陷於錯誤，故意示以
    不實之事，令其因錯誤而為意思之表示（最高法院18年上字
    第371號判例可參）。又按被詐欺而為意思表示者，依民法
    第92條第1項之規定，表意人固得撤銷其意思表示，惟主張
    被詐欺而為表示之當事人，應就此項事實負舉證之責任（最
    高法院44年台上字第75號判例可參）。再按民法上之詐欺，
    必詐欺行為人有使他人陷於錯誤之故意，致該他人基於錯誤
    ，而為不利於己之意思表示者，始足當之。倘詐欺行為人欠
    缺主觀之詐欺故意，縱該他人或不免為錯誤之意思表示，仍
    與詐欺之法定要件不侔，無容其依民法第92條第1項規定撤
    銷意思表示之餘地（最高法院87年度台上字第1195號判決可
    參）。
  (二)原告主張庚○○以辦理存款即送保險為由，隱瞞商品之保險
    性質而詐騙原告投保系爭保險乙節，提出被告永達公司文宣
    廣告、試算表、保險分析表、行政院金融監督管理委員會金
    管保三字第09702541072號裁處書為證，惟查庚○○到場結
    證稱：「（問：《提示原證二、原證六》關於原告本件終身
    壽險保單之簽訂，是否證人以壽險理財顧問之身分所招攬？
    若是，為何《原證二》記載為辛○○？若否，為何證人又擔
    任壽險理財顧問？）是我招攬；因為之前我在永達保險經紀
    人公司，後來我想轉換跑道，所以我是掛別人的名字，由聖
    達保險經紀人公司接這個保單，後面的續期獎金才能由我繼
    續領。」、「（問：《提示被證三》為何業務員由證人改為
    辛○○，其緣由為何？）也是因為續期獎金的問題」、「（
    問：《提示原證四》證人是否以存款為名招攬本件保險？永
    達公司遭裁罰之事件中，有無證人所招攬之保險？）不是；
    我並沒有因為以存款為名而招攬保險而被處罰或害公司被處
    罰。」、「（問：《提示本院卷121頁》是否你手寫？）是
    我寫。」、「（問：你為何會在手寫內容上，寫上『快速增
    加的現金帳戶，高且固定利率的回存空間』及『1.利*2、2.
    本金、利息免稅、3.送保險』？）這張保險是全球的的金彩
    30 6增額終身壽險保單，它有保障、儲蓄險的功能，客戶繳
    到第十年，現金價值會高過所繳保費，如果利率1.5%，這張
    平均有3%的利息，所以比當時銀行定存利率高二倍，本金及
    利息都免稅，這張保險是與銀行做對比，就是一年存36萬元
    ，若放在銀行只能領回36萬元，而這張保單，第一年發生保
    險事故，可以領回200多萬元，所以才比喻為送保險。」、
    「（問：《提示本院卷119頁》是否你手寫？為何寫建議帳
    戶開36萬元？）是我手寫；這張保單可以存錢也有保障，我
    們把它比喻成帳戶與銀行對比，有保險也有儲蓄功能。」、
    「（問：你在原證一第一頁上面的打字，是否你自己打字？
    ）是。」、「（問：上面打『金控法通過之後，您換銀行帳
    戶了嗎？』及『如果有一個免稅的理財帳戶《利息是銀行的
    2  至4倍；數字是確定的》』為何這樣寫？）一開始與客戶
    講保險經紀人是幫客戶找最有利的保單，所以我都以銀行做
    對比，這張保單在當時是銀行利率的2-4倍。」、「（問：
    原證一，有一張是你的名片，你的職銜是『理財部副理』，
    並提到優惠存款、退休養老、房貸解套、投資避險、專業節
    稅，為何不寫是銷售保險商品？）因為這些理財的工具都是
    用保險，保險經紀人是用保險在做理財規劃，而且名片是公
    司印的。」、「（問：當初在招攬商品時，是用哪一家公司
    的名義？永達公司或聖達公司？）我給的名片是永達。」、
    「（問：原證一第一頁上寫數字是確定的是什麼意思？）就
    是終身增額壽險保額一開始就算出來，保額每年增加3%，保
    額及現金價值都是確定的。」、「（問：你在洽訂本件時，
    有無告知是保單？）有。」、「（問：在簽署要保書時，原
    告有無認知是保單？）原告有問是哪一家，我指給原告看是
    全球人壽。」、「（問：當時原告有無提出疑問？）原告那
    時很清楚，我去原告家三、四次，我也分析過原告之前買的
    保單沒有規劃到退休。」、「（問：繳費時，是用保費付款
    授權書來繳，所以原告是否知道原告繳的是保費？）他知道
    。」、「（問：原告當時有無質疑是存款？）他知道是保單
    有儲蓄的功能。」（見本院卷一第161至164頁）、「（問：
    為何有送保險字樣？）當時是以跟銀行的比較存款，來做比
    較行銷，以存在銀行的36萬元來講，客戶若全殘或身故，只
    可拿回本金，若放在保險，可以多領回保額。送保險兼具儲
    蓄的功能。本金利息免稅是指錢放在保險不用課稅，存款利
    息超過額度必須課稅。」等語（見本院卷一第202頁反面）
    ，依其證述內容，庚○○向原告等二人招攬保險時，係以保
    險商品與銀行存款做比較之方式，來說明購買該保險商品比
    銀行存款有較優惠之現金收入。雖庚○○招攬系爭保險時提
    出之保險分析表，其中手寫部分有寫到「1.快速增加的現金
    帳戶→退休有保證2.高且固定利率的回存空間」、「存1.利
    2 ×↑2.本金、利息免稅3.送保險」、「己○○：建議帳戶
    開36萬，每年可拿24繳保費，退休後每月可領2～3萬退休金
    」、「丙○○：建議帳戶開36萬，每年可從帳戶拿12萬繳保
    費，退休每月有2～3萬退休金」等文字，但此份保險分析表
    中另有手寫文字部分說明原告己○○投保壽險約550萬元、
    丙○○投保壽險450萬元時，於意外、重大疾病、癌症、住
    院、手術、死殘時所領取保險給付額，及原告己○○總可貸
    金額為60.9萬元，另外以電腦打字文字部分，明白記載係「
    保險金給付總彙表」，並就原告己○○分別投保Ｚ000000000
    終壽險、Ｚ000000000終身壽險、Ｚ000000000終身壽險、Ｚ000
    000000-00定期壽險、Ｚ000000000-00定期壽險、Ｚ000000000
    -00終身壽險、Ｚ000000000-00終身壽險、M00000000-00定期
    壽險情形下，日後可領取意外給付、疾病給付、癌症險給付
    ，年繳總保費金額，保險期間可貸金額分別以利率6.9%、6.
    25%、5%計算；原告丙○○若投保Ｚ000000000  -00定期壽險
    、Ｚ000000000-00終身壽險、Ｚ000000000-00終身壽險情形下
    ，可領取滿期生存金、意外給付、疾病給付、癌症險給付，
    年繳保費金額，可貸金額以利率6.25%計算，並附註「詳細
    內容請以保單內容條款為主」等文字述，可見莊純斐向原
    告招攬之商品內容應屬保險商品。次查被告永達公司文宣雖
    有金控法案通過後，銀行、保險可合併或跨業經營，保險副
    業放款存款利息1-3倍、本利合免稅等語，但並無被告全球
    人壽公司有收受存款業務並免費贈送存款人保險等文字記錄
    。被告永達公司製作標題為「銀行定存VS轉出運用」表格中
    ，亦記載「可貸金額」、」累貸預貸」、「繳滿兩年保費，
    才可辦理保單貸款」等保險用語，又被告永達公司出具試算
    表第1頁中，雖有以一般銀行存款(複利) 0.5%、1%、1.5%與
    優惠存款專案下年增現金及保障金額計算下所得金額為比較
    ，但其後數頁試算表內容，係就原告己○○於40歲時存入36
    萬元時，自第2年起保單現金價值，若第2年起每年貸出12萬
    元時，預估貸款本利和及貸款後現金價值，原告丙○○於37
    歲存入119,52 8元時，自第2年起保單現金價值，若第2年起
    每年貸出4萬元時，預估貸款本利和及貸款後現金價值，顯
    然上開試算表是在說明繳納第2年保費後，累積有保單現金
    價值，可在保單現金價值範圍內，向保險公司辦理保單貸款
    以作資金運用，亦可徵庚○○向原告等所說明者為保險商品
    ，而非存款。再查，原告等人投保時，所填具壽險要保書中
    就原告投保險種、年期、保額、預估保險費、保費採年繳方
    式，及同意總保費自動墊繳等項目均書寫清楚，且原告等另
    簽訂保險費付款授權書及集彙件要保人同意書，同意以金融
    機構轉帳方式繳納首期及續期保險費，堪認原告所繳納者係
    屬保險費，並非存款。嗣被告全球人壽公司寄送人身保險保
    險單供原告等收執，保險單內並就保單號碼、主契約險種、
    要保人、被保險人、保險金額、繳別、生效日、滿期日等內
    容明確記錄，並有完整保單條款、批註條款，及每一保單年
    度末的解約金、減額繳清保險金額表及展期定期保險展延期
    間表等附於保險單中可供查閱，亦且原告收受保單時，曾簽
    署保戶權益確認書，確認完全瞭解「人壽保險投保須知」及
    「要保書填寫說明」內容，且自認對於要保書中「告知事項
    」已瞭解詢問的內容並逐一填寫等情，參以原告有購買其他
    保單之經驗，簽立系爭保險契約時年齡各為39歲、36歲，且
    工作多年，足認具有判斷系爭保險契約內容之相當智識能力
    與社會經驗，均可認原告簽訂系爭契約所購買之內容係屬保
    險而非辦理存款。
  (三)庚○○既否認有以辦存款送保險方式向原告招攬保險之情事
    ，卷附被告永達公司文宣廣告、試算表、保險分析表及原告
    簽署壽險要保書、保險費付款授權書、集彙件要保人同意書
    ，被告全球人壽公司交付原告人身保險保險單等文件，均未
    能證明係以辦理存款贈送保險之方式投保，且若係辦理存款
    ，則雙方約定存款利率為何？何以原告欲向被告全球人壽公
    司領取款項，須以簽立保單借款合約書並支付利息方式辦理
    ？若屬贈送保險，何以原告仍須按期繳納保費後始可享有保
    險權益？，均未見原告為合理說明。至行政院金融監督管理
    委員會金管保三字第09702541072號裁處書所處罰事例，並
    非本件庚○○所為招攬保險行為，又原告以乙紙新聞資料提
    及台灣士林地方法院檢察署對被告永達公司負責人等13人涉
    嫌以優惠存款、基金等不實銷售話術招攬保險為由提起公訴
    ，但庚○○並未因本件招攬保險行為而經該署提起公訴在案
    ，再原告另稱本院98年度保險字第32號事件中，被告永達公
    司業務員林靖愷證述「保險公司也可以做存款業務，因為保
    險公司出的有附帶保險可以送保險，所以可以安心存款．．
    我們跟原告所提的內容均為被告永達保險經紀人股份有限公
    司教育我們的．．」等語，及提供教育訓練錄音為憑，而認
    庚○○有施用詐術招攬保險，但本件原告係經庚○○招攬而
    簽訂系爭保險契約，並非經由林靖愷之招攬媒介，且原告亦
    不能證明庚○○有以育訓練錄音內方式向原告誆稱存款送保
    險之事實，原告既未能舉證證明庚○○有以辦存款送保險方
    式詐騙招攬保險之事實，原告主張遭詐欺而簽訂系爭保險契
    約云云，即不足採。原告並無受詐欺而簽訂系爭保險契約之
    事實，則原告主張依民法第92條規定，以存證信函向被告全
    球人壽公司為撤銷系爭保險契約之意思表示云云，即屬無據
    ，不生合法撤銷系爭保險契約之效力。
  (四)復按因故意或過失，不法侵害他人之權利者，負損害賠償責
    任。故意以背於善良風俗之方法，加損害於他人者亦同。違
    反保護他人之法律，致生損害於他人者，負賠償責任。但能
    證明其行為無過失者，不在此限。民法第184條第1項及第2
    項分別定有明文。承上述，原告未能舉證證明庚○○有以詐
    術招攬保險之事實，堪認庚○○所為招攬保險行為並無違法
    性，原告自不得依侵權行為法則及保險經紀人管理規則第28
    、29條之規定向被告等人請求損害賠償。又原告不得民法第
    92  條規定撤銷系爭保險契約，系爭保險契約仍屬有效，則
    被告全球人壽公司受領原告繳納保費，即屬有法律上原因，
    並非不當得利，原告依民法第179條規定請求被告全球人壽
    公司返還已繳保費，亦屬無據。從而，原告先位聲明依民法
    第184條及保險經紀人管理規則第28、29條之規定請求被告
    連帶給付原告己○○520,000元、原告丙○○328,224元，及
    法定利息；備位聲明依民法第179條規定請求被告全球人壽
    公司給付原告己○○520,000元、原告丙○○328,224元，及
    法定利息，均為無理由，應予駁回。本件原告既受敗訴判決
    ，其假執行之聲請即失所附麗，不應准許，併予駁回。
五、因本件事證已臻明確，兩造其餘主張陳述及所提之證據，經
    本院斟酌後，認與判決結果不生影響，均毋庸再予論述，附
    此敘明。
六、據上論結：原告之訴為無理由，依民事訴訟法第78條判決如
    主文。
中    華    民    國    99    年     4     月   16    日
                  民事第一庭    法  官  熊志強
以上正本係照原本作成
如對本判決上訴，須於判決送達後20日內向本院提出上訴狀
中    華    民    國    99    年     4     月   16    日
                                書記官  謝盈敏

司法院資訊處製作；財團法人民間司法改革基金會備份。
